臺灣臺北地方法院民事判決　　　　　　 93年度簡上字第573號
上　訴　人　庚○○○股份有限公司
法定代理人　乙○○
訴訟代理人　丙○○
被 上訴 人　甲○○○仲介有限公司
法定代理人　戊○○
訴訟代理人　巫宗翰律師
複代　理人　丁○○
上列當事人間給付報酬事件，上訴人對於中華民國93年7 月19日
本院臺北簡易庭93年度北簡字第1228號第一審判決提起上訴，本
院於民國94年5 月27日言詞辯論終結，判決如下：
    主  文
上訴駁回。
第二審訴訟費用由上訴人負擔。
    事  實
甲、上訴人方面：上訴人未於言詞辯論期日到場，惟據其前於
    準備程序所為聲明陳述如下：
一、聲明：：(一)原判決廢棄。(二)被上訴人在第一審之訴駁回。
二、陳述：除與原判決記載相同者，茲引用之外，補稱：
  (一)伊委託被上訴人銷售坐落桃園縣楊梅鎮○○○○段田寮子小
    段3-237 號土地（下稱3-237 號土地）遭道路占用之事實，
    此為附近鄰居所周知，伊無必要亦無可能隱瞞，又為避免買
    賣糾紛、為向買方說明道路占用不至影響該土地之利用情形
    ，伊確有告知被上訴人前情。伊為與訴外人模之家鋼模股份
    有限公司（以下稱模之家公司）和解，另支出損害賠償、利
    息、訴訟費及代書費計新臺幣（下同）212,115元，伊得請
    求被上訴人賠償，爰以此損害賠償請求與被上訴人之請求相
    互抵銷。
  (二)若伊故意隱瞞上情，必將導致交易糾紛、契約遭解除之後果
    ，況買方給付之簽約定金、價金、增值稅款、仲介服務費等
    款項，均匯入中華銀行指定帳戶，交由倢安土地登記專業代
    理人吳家清保管，非由伊直接取得，衡情伊並無隱瞞前情之
    必要。
三、證據：除援用第一審所提證據外，補提交易價金履約保證書
    、代辦交易價金履約保證委任契約書各1 份為證，並聲請訊
    問證人己○○。
乙、被上訴人方面：
一、聲明：上訴駁回。
二、陳述：除與原判決記載相同者，茲引用之外，補稱：
  (一)兩造所訂委託銷售契約書上並未記載3-237 號土地遭道路占
    用等情，固有3-30號土地包含道路持分之記載，然此與既成
    巷道不同，上訴人應舉證證明有告知伊3-237 號土地遭道路
    占用之事實。實則，經伊依照上訴人提供之資料向地政機關
    查詢系爭土地之土地登記謄本，核屬相符，謄本上並無公用
    地役關係之記載，而關於系爭土地之實際使用狀況，因伊非
    系爭土地所有權人，不得聲請鑑界，亦無從得知。
  (二)上訴人既已透過伊居間與模之家公司訂立買賣契約，且伊已
    盡其最大之調查義務，則依照委託銷售契約書第7 條約定，
    上訴人應按成交價格之2 ％，給付居間報酬予伊。至因上訴
    人隱瞞3-237 號土地遭道路占用之事實，致模之家公司解除
    契約，非可歸責於伊，上訴人以其與模之家公司間和解所支
    出利息、訴訟費、代書費等費用，請求伊賠償，並與居間報
    酬相互抵銷，並無可取。
三、證據：除援用第一審所提證據外，補提桃園縣土地建物異動
    清冊為證。
    理  由
一、本件上訴人經合法通知，未於言詞辯論期日到場，核無民事
    訴訟法第386 條各款所列情事，爰依被上訴人之聲請，由其
    一造辯論而為判決，合先敘明。
二、被上訴人主張：兩造於民國89年5 月1 日簽訂委託銷售契約
    書，上訴人委託伊居間銷售上訴人所有坐落桃園縣楊梅鎮○
    ○○○段田寮子小段3-237 、3-30號土地2 筆（下稱系爭2
    筆土地），委託期間自89年5 月1 日起至89年5 月15日止，
    伊於期間內尋得買受人模之家公司，上訴人與模之家公司並
    於89 年5月5 日簽訂買賣契約，約定總價款為15,738,120元
    ，詎上訴人迄未依約給付伊以成交價2 ％計算之居間報酬
    314,762 元等情，爰本於委託銷售契約書第7 條約定，求為
    命上訴人如數給付，並加計自支付命令送達上訴人翌日即92
    年8 月13 日 起算之法定遲延利息之判決（上訴人於第一審
    請求自89 年5月5 日起算遲延利息，嗣於本院審理中減縮利
    息請求如上）。
三、上訴人則以：伊與模之家公司簽訂之買賣契約，經模之家公
    司以其中3-237 號土地遭道路占用為由，解除契約在案，然
    而，關於該土地為道路占用之事實，伊於委託被上訴人銷售
    時即已告知被上訴人，被上訴人竟未告知模之家公司，是被
    上訴人未盡民法第567條規定之調查義務及據實報告義務，
    伊得拒絕給付報酬，又因此致伊受有212,115元之損害，以
    此損害賠償債權與被上訴人之請求互為抵銷等語，資為抗辯
    。
四、查上訴人於89年5月1日委託被上訴人銷售系爭2筆土地，委
    託期間自89年5月1日起至89年5月15日止，被上訴人於期間
    內促成上訴人與模之家公司於89年5月5日就系爭2筆土地簽
    訂買賣契約，約定總價款為15,738,120元，嗣該買賣契約經
    臺灣桃園地方法院（下稱桃園地院）以89年度訴字第1903號
    民事判決認定模之家公司於89年11月17日解除契約為有理由
    而判決原告敗訴等事實，為兩造所不爭，復有委託銷售契約
    書、不動產買賣契約書、民事判決（見桃園地院支付命令卷
    第6-9 頁、原審卷第26-38 頁）等件在卷可按，堪信為真實
    。經本院協同兩造整理本件爭點如下：(一)上訴人是否告知被
    上訴人關於3-237 號土地遭道路占用之事實；(二)被上訴人就
    3-237 號土地遭道路占用之事實是否已盡其調查及報告之義
    務；(三)上訴人與模之家公司間買賣契約之解除，是否係因被
    上訴人債務不履行，致上訴人受有損害。茲分述如下：
  (一)按居間人關於訂約事項，應就其所知，據實報告於各當事人
    ，居間人違反其對於委託人之義務，而為利於相對人之行為
    ，或違反誠實及信用方法，由相對人收受利益者，不得向委
    託人請求報酬，民法第567 條第1 項前段、第571 條定有明
    文。關於系爭2 筆土地之訂約事項，據兩造簽訂之委託銷售
    契約書第17條特別約定事項所載，除委託價額為每坪36,000
    元，及3-30號土地含道路持分面積如附件土地標示圖所示之
    外，別無其他關於土地現況之記載。上訴人雖辯稱：伊有告
    知被上訴人關於3-397 號土地部分遭道路占用之事實，且衡
    情伊並無隱瞞之必要云云。惟若上訴人確曾告知被上訴人前
    情，何以委託銷售契約書上僅載3-30號土地之道路持分面積
    ，而未載明3-237 號土地遭道路占用面積，於理不合。況土
    地遭道路占用之事實乃關於買賣標的物之重要之點，衡情上
    訴人或被上訴人應即提議鑑定地界以明其占用之範圍、面積
    等節，惟本件卻從未申請鑑界，亦未至現場勘測，更無繪製
    現場圖作為附件，顯與常情不符。至證人己○○即系爭2 筆
    土地鄰地所有人到庭結稱：「（問：知否系爭土地為上訴人
    委託被上訴人銷售？）我不知道，我也沒有看過有人來看土
    地想要購買」等語（見本院卷第62頁），是證人己○○對於
    兩造間委託銷售事宜全然不知情，則關於兩造訂約內容，自
    無證明力可言。證人雖又稱：上訴人曾委託其銷售其他土地
    ，且有告知該土地遭產業道路占用云云，然此亦不足證明上
    訴人有告知被上訴人關於3-237 號土地遭道路占用之事實。
    而上訴人另提出交易價金履約保證書、代辦交易價金履約保
    證委任契約書等件，辯稱：伊無法直接自買方取得價金，並
    無必要隱瞞土地狀況云云。惟承前所述，上訴人並無直接證
    據足證於訂約時即有告知被上訴人關於3-237號土地為產業
    道路占用之事實，自難僅憑此推測，遽予認定上訴人曾告知
    前開事實。上訴人既未告知被上訴人關於3-237地號土地遭
    產業道路占用之事實，自不得責成被上訴人就此事實應負據
    實告知義務。
  (二)再觀諸被上訴人向地政機關申領之土地建物異動清冊、土地
    及建物登記謄本，其上均無關於產業道路占用之記載（見本
    院卷第66-67 頁、原審卷第67-68 頁），被上訴人又非系爭
    2 筆土地之所有權人，不得聲請鑑定地界，則被上訴人僅能
    依照土地建物異動清冊及土地建物登記謄本上所載，為其據
    實報告義務之內容。被上訴人既已核對土地建物異動清冊及
    土地建物登記謄本上之記載無誤，應認其已盡居間人調查之
    義務。綜上，上訴人既未告知被上訴人關於3-237 號土地為
    產業道路占用部分，被上訴人亦已盡其調查義務仍無從得知
    ，則難認為被上訴人有何明知但未據實報告之義務違反，上
    訴人辯稱：民法第567 條第1 項前段、第571 條，伊得拒絕
    給付報酬云云，委無足採。
  (三)再按債務不履行之債務人所以應負損害賠償責任，係以可歸
    責之事由為要件，應由債權人證明債之關係存在，及債權人
    因債務人不履行債務（給付不能、給付遲延或不完全給付）
    而受損害，即得請求債務人負債務不履行責任，如債務人抗
    辯損害之發生為不可歸責於債務人之事由所致，即應由其負
    舉證責任，最高法院著有85年度臺上字第844 號判決要旨可
    資參照。是以關於債務不履行之舉證責任分配，應由債權人
    證明債之關係存在、債務人債務不履行之行為及損害之發生
    ，而由債務人舉證證明不可歸責之事由。本件被上訴人請求
    上訴人給付居間報酬，上訴人則以被上訴人有違反民法第56
    7 條第1 項、第571 條規定之債務不履行而拒絕給付報酬。
    揆諸前開說明，自應由上訴人舉證證明被上訴人有何債務不
    履行之行為，並由被上訴人舉證證明其為不可歸責。本件上
    訴人雖因模之家公司以3-237 號土地遭道路占用為由解除契
    約，為與模之家公司和解而賠償模之家公司189,160 元並支
    出代書費22,955元，乃兩造所不爭，並有和解書附卷為證。
    惟此係上訴人與模之家公司間基於買賣契約而生紛爭之解決
    方式，上訴人既未告知被上訴人關於3-237 號土地為道路占
    用部分，經被上訴人已盡其調查義務而仍無從得知，則被上
    訴人僅須根據上訴人所言及土地建物異動清冊、土地建物登
    記謄本所載，盡其據實報告義務為已足。基此，本件被上訴
    人無何債務不履行之行為甚明。上訴人自不得對被上訴人請
    求損害賠償，其抵銷抗辯即屬無據，不應准許。
五、綜上，本件被上訴人主張其已盡其居間義務，上訴人應給付
    居間報酬等語，應為可採，上訴人辯稱：被上訴人未盡其據
    實報告及調查義務，並以損害賠償債權為抵銷云云，則無可
    取。依兩造委託銷售契約書第7 條約定，被上訴人自得請求
    上訴人給付按上訴人與模之家公司買賣契約價款2 ％計算之
    居間報酬。從而，被上訴人本於居間契約關係，請求上訴人
    給付314,762 元，及自支付命令送達上訴人翌日即92年8 月
    13 日 起至清償日止，按年利率5 ％計算之利息，為有理由
    ，應予准許。又所命給付之金額未逾50萬元之判決，法院應
    依職權宣告假執行，民事訴訟法第389 條第1 項第5 款定有
    明文。是則原審判命上訴人如數給付，並依職權宣告假執行
    ，於法並無不合。上訴意旨指摘原判決不當，聲明廢棄改判
    ，為無理由，應予駁回其上訴。
六、據上論結，本件上訴為無理由。依民事訴訟法第436 條之1
    第3 項、第449 條第1 項、第78條、第463 條、第385 條第
    1 項前段，判決如主文。
中　　華　　民　　國　　94　　年　　6 　　月　　10　　日
                  臺灣臺北地方法院民事第一庭
                        審判長法　官　詹文馨
                              法  官  呂淑玲
                 　　　　  　 法　官　林晏如
以上正本係照原本作成。
本判決不得上訴。
中　　華　　民　　國　　94　　年　　6 　　月　　10　　日
                          法院書記官  高菁菁
